【裁判字號】    94,訴,789
【裁判日期】    950303
【裁判案由】    確認委任關係不存在
【裁判全文】
臺灣桃園地方法院民事判決               94年度訴字第789號
原      告  丙○○
訴訟代理人  邱國旺律師
            林建平律師
被      告  果碩實業股份有限公司
法定代理人  己○○
                      1號14.
上列當事人間請求確認委任關係不存在事件，於民國95年2 月17
日辯論終結，本院判決如下：
    主  文
確認原告與被告間董事長之委任關係不存在。
訴訟費用由被告負擔。
    事  實
甲、原告方面：
壹、聲明：如主文所示。
貳、陳述：
一、本件係原告是否曾被選任為被告董事長、與被告間是否成立
    委任關係、原告是否應負被告董事長之法律義務之爭議，兩
    造間委任關係是否存在即有不明，依民事訴訟法第247 條及
    最高法院52年度台上字第1922號判例意旨，原告在私法上之
    地位顯有受侵害之危險，應有即受確認判決之法律上利益，
    合先敘明。
二、原告於擔任銀行辦事員期間，經訴外人即同事呂欣怡介紹與
    當時自稱為被告公司總經理、岳聖實業股份有限公司（下稱
    岳聖公司）副總經理之訴外人甲○○相識，甲○○力邀原告
    到被告公司任職，表示所經營之企業在大陸投資設立「東莞
    果碩電子廠」，要原告去擔任幹部，原告於民國90年3 月9
    日在甲○○安排下前往大陸考察後同意任職，經其合夥人張
    文孟安排任職岳聖公司之總經理特別助理職務，派駐東莞果
    碩電子廠工作，自90年3 月18日出境至大陸赴職，每3 個月
    回台休假一次，共出入境7 次，時間如下：(一)90年3 月18日
    出境大陸，90年6 月12日回台休假，(二)90年6 月20日出境大
    陸，90年9 月17日回台休假，(三)90年9 月26日出境大陸，90
    年12月19日回台休假，(四)90年12月27日出境大陸，90年3 月
    18日回台休假，(五)91年3 月25日出境大陸，91年6 月13日回
    台休假，(六)91年6 月20日出境大陸，91年8 月4 日回台休假
    ，(七)91年8 月8 日出境大陸，91年9 月22日回台休假。惟原
    告於91年8 月4 日因岳聖公司經營問題而申請辭職，經甲○○於同年月7 日批准原告之辭職，原告隔日即出境大陸辦理
    職務交接，於同年9 月20日完成交接後返台。
三、然原告自94年3 月起陸續接獲法院文書，文書皆將原告列為
    被告之法定代理人，但依公司法及被告公司章程之規定，需
    由具有股東身份之人，始能於股東會中被選任為董事，再由
    董事內部被選任為董事長，而原告未曾出資投資被告，亦未
    曾受讓股份，不具有被告公司股東資格，不可能被選任為董
    事或董事長，經原告向經濟部中部辦公室申請抄錄被告公司
    之變更登記表時發現，被告竟將原告登記為董事長。
四、經濟部中部辦公室94年度8月5日經中三字第09430932940 號
    函所附變更登記文件中之章程、股東名簿、股東臨時會議記
    錄、董事會議記錄、董事會議簽到簿，關於原告部分均非真
    正，原因陳述如下：
  (一)以原告名義所為之簽名、印文均係他人偽造或盜用。
  (二)臨時會議記錄、董事會議記錄、董事會議簽到簿日期均載明
    91年3 月10日，惟原告當日在大陸，不可能出席上開會議。
  (三)董事會議記錄所載：「出席董事姓名：丙○○」、「主席：
    丙○○，決議選任丙○○為董事長」，均非事實。
  (四)董事會議簽到簿上之「丙○○」簽名係他人所偽造。
參、證據：提出本院桃園簡易庭民事庭通知書、他案民事起訴狀
    、股份有限公司變更登記表、原告護照暨內頁、原告台胞證
    、應收帳款明細表、存證信函、刑事告訴狀、股份有限公司
    變更登記表、原告證件、財政部台灣省北區國稅局90年度綜
    合所得稅各類所得資料清單、勞工保險被保險人投保資料袋
    各乙件為證，並聲請訊問證人乙○○○、戊○○、己○○、
    丁○○。
乙、被告方面：
    被告未於言詞辯論期日到場，亦未提出書狀作何聲明或陳述
    。
丙、本院依職權向經濟部中部辦公室調取被告設立登記等相關資
    料，並查詢被告基本資料及訊問證人甲○○。
    理  由
甲、程序方面：
一、本件被告未於言詞辯論期日到場，核無民事訴訟法第386 條
    各款所列情形，爰依原告之聲請，由其一造辯論而為判決。
二、按確認之訴非原告有即受確認判決之法律上利益者，不得提
    起。所謂即受確認判決之法律上利益，係指法律關係之存否
    不明確，原告主觀上認其在法律上之地位有不安之狀態存在
    ，且此種不安之狀態，能以確認判決將之除去者而言，若縱
    經法院判決確認，亦不能除去其不安之狀態者，即難認有受
    確認判決之法律上利益（最高法院52年台上字第1240號判例
    意旨參照）。本件原告主張伊並非被告公司之股東，亦未經
    被告公司股東會、董事會之選任，並非被告公司之董事長（
    詳後述），惟伊竟為被告公司登記名義上之董事長，且多次
    收到以伊為被告公司法定代理人之法院通知乙節，有原告提
    出之被告公司變更登記表、法院開庭通知書、起訴狀、民事
    判決書等附卷可稽（見本院卷第8-20頁），是兩造間是否仍
    有董事長之委任關係即屬不明確，且民眾申請被告公司之登
    記資料時，並無法得知原告並非被告公司董事長，是依公司
    法第12條規定，原告縱非被告公司董事長，仍不得以該事由
    對抗第三人，而造成原告法律上地位之不安定，且該不安定
    之法律上地位，得以確認判決加以除去。準此，本件原告自
    有提起確認訴訟之訴之利益。
三、次按，公司與董事間訴訟，除法律另有規定外，由監察人代
    表公司，股東會亦得另選代表公司為訴訟之人。公司法第21
    3 條亦有明文。又公司法第213 條所謂公司與董事間訴訟，
    無論由何人提起，均有其適用，且亦不限於其訴之原因事實
    係基於董事資格而發生，即其事由基於個人資格所生之場合
    ，亦包括在內，蓋股份有限公司之董事，係以合議方式決定
    公司業務之執行，如董事與公司間之訴訟，仍以董事為公司
    之代表起訴或應訴，則難免利害衝突，故應改由監察人或股
    東會另行選定之人代表公司之必要，此就同法第223 條及第
    59條參互以觀，極為明瞭（最高法院69年度台上字第846 號
    判決意旨參照）。本件原告主張伊與被告公司間董事長之委
    任關係不存在，然被登記為被告公司之董事長，並以此為由
    與被告公司發生訴訟，則原告依上開規定列被告公司之現任
    監察人己○○（見本院卷第47、48、124 頁）代表被告公司
    進行訴訟，自屬正當。至原告起訴時雖曾列被告公司之第一
    任董事長即訴外人甲○○為本件被告公司之法定代理人（見
    本院卷第52-61 頁），經甲○○到庭亦自陳其仍為被告公司
    之實際負責人，而在不知情之下被變更為非被告公司董事長
    等語（見本院卷第93頁），惟甲○○既已非被告公司登記名
    義上之董事長，則其所述是否真實已非無疑，且基於上述公
    司法第12條之效力，自不得以之代表被告公司進行本件訴訟
    ，附此敘明。
乙、實體方面：
一、原告主張伊非被告公司之股東，亦未經被告公司之股東會、
    董事會選任為董事長，且伊於被告公司於91年3 月10日召開
    股東臨時會、董事會選任伊為董事長時，不在國內，竟被辦
    理公司登記為被告公司之董事長等之事實，業據提出與伊所
    述相符之股份有限公司變更登記表、原告護照及台胞證暨內
    頁資料為證（見本院卷第16-31 頁），並經本院依職權調閱
    被告公司之全部設立登記資料附卷可稽（見本院卷第51-73
    頁）。又依上開資料所示，原告係於91年3 月10日被告公司
    所召開之股東臨時會議被選任為董事，再於同日之董事會議
    被選任為董事長，而於該2 次會議被列為記錄之丁○○，及
    於上述董事會議簽到簿簽名之乙○○○、戊○○（按，均被
    登記為被告公司股東）到庭後均一致證稱：沒有參與該2 次
    會議，亦未授權他人出席會議，且不認識原告等語（見本院
    卷第117-121 頁），核與原告上開主張均相符合。再被告已
    於相當時期受合法之通知，既未於言詞辯論期日到場，亦未
    提出書狀作何聲明、陳述以供本院審酌，依民事訴訟法第28
    0 條第3 項前段準用同法條第1 項前段之結果，視同被告對
    於原告主張之事實自認。綜上所述，堪信原告主張之事實為
    真正。
二、按公司董事會，設置董事不得少於三人，由股東會就有行為
    能力之人選任之。公司與董事間之關係，除本法另有規定外
    ，依民法關於委任之規定。董事會未設常務董事者，應由三
    分之二以上董事之出席，及出席董事過半數之同意，互選一
    人為董事長，並得依章程規定，以同一方式互選一人為副董
    事長。董事會設有常務董事者，其常務董事依前項選舉方式
    互選之，名額至少三人，最多不得超過董事人數三分之一。
    董事長或副董事長由常務董事依前項選舉方式互選之。公司
    法第192 條第1 項、第4 項、第208 條第1 項、第2 項分別
    定有明文。又依91年3 月10日有效之被告公司章程第18條、
    第19條亦有關於董事長之資格、選任方式相同之規定，是本
    件原告既非被告公司股東，又非經實際、合法召開之股東會
    、董事會決議選任，則原告主張伊與被告公司間之董事長委
    任關係不存在，自屬有據。
三、從而，原告以伊非經被告公司選任為董事長，請求確認兩造
    間董事長之委任關係不存在，為有理由，應予准許。
四、本件事證已臻明確，兩造其餘之主張、陳述及所提之證據資
    料，核與判決結果無何影響，爰不一一論述，附此敘明。
五、據上論結，本件原告之訴為有理由，依民事訴訟法第385 條
    第1 項前段、第78條，判決如主文。
中    華    民    國    95    年    3     月    3     日
                  民事第二庭    法  官  范明達
以上正本係照原本作成
如對本判決上訴須於判決送達後10日內向本院提出上訴狀
中    華    民    國    95    年    3     月    7     日
                                書記官  李燕枝


司法院資訊處製作；財團法人民間司法改革基金會備份。
